【裁判字號】    92,上易,141
【裁判日期】    920610
【裁判案由】    給付簽帳卡消費款
【裁判全文】
臺灣高等法院民事判決                            九十二年度上易字第一四一號
    上  訴  人  大極食品股份有限公司
    法定代理人  王麗蜜
    訴訟代理人  蔡榮德律師
    被上訴人    財團法人聯合信用卡處理中心
    法定代理人  辜濂松
    訴訟代理人  陳秀雯
                林美雲
                蘇美蓮律師
右當事人間給付簽帳卡消費款事件，上訴人對於中華民國九十一年十一月二十九日臺
灣臺北地方法院九十年度訴字第二九二九號第一審判決提起上訴，本院判決如左：
    主      文
原判決關於命上訴人給付超過新臺幣伍拾貳萬貳仟貳佰伍拾柒元本息部分，及該部分
假執行之宣告，暨訴訟費用之裁判均廢棄。
右開廢棄部分，被上訴人在第一審之反訴及其假執行之聲請均駁回。
其餘上訴駁回。
第一、二審訴訟費用由上訴人負擔十分之八，餘由被上訴人負擔。
    事實及理由
壹、本訴部分：
  一、本件上訴人起訴主張：兩造簽訂特約商店約定書，合作辦理信用卡業務，約定
      上訴人同意信用卡持卡人得以簽帳方式支付向上訴人購物及享受服務等款項，
      被上訴人則須支付扣除手續費後之簽帳淨額予上訴人，上訴人於民國八十九年
      九月間依前開契約之約定向被上訴人請款時，其中新臺幣（下同）六十九萬二
      千七百六十元部分，因被上訴人認係偽卡詐欺消費，發函拒絕給付，惟被上訴
      人所屬之發卡機構，或在發卡過程控管不嚴，或內部任意洩漏客戶資料，致偽
      卡充斥市面，非上訴人所能判斷，且被上訴人並未交付所謂「作業手冊」予上
      訴人，上訴人之所以明瞭刷卡機之操作、簽帳單之填寫及如何辦理簽帳請款，
      乃因被上訴人之技術人員於安裝端末機時之指導，或上訴人有疑問時電洽被上
      訴人之職員而知悉，而上訴人之店員於處理信用卡簽帳事宜時，未有刷卡不過
      之情形且均有授權號碼，核對簽帳單之簽名亦與信用卡背面之簽名一致，自無
      任何疏失，雖系爭附表一之簽帳交易係偽卡所為，依民法第三百十條第二款債
      權準占有人受領效力之精神觀之，上訴人有權向被上訴人請求系爭簽帳款。又
      上訴人對於系爭簽帳交易已支付每筆百分之二‧二五之手續費予被上訴人，亦
      施予高度之注意義務，如偽卡刷卡之損失風險全由上訴人承擔，實有違公平正
      義，況被上訴人在其與發卡銀行電腦連線鍵入卡號即可輕易知悉真正之持卡人
      ，而判斷各筆消費中信用卡之真偽，對此風險之發生，較上訴人更能防阻，詎
      被上訴人疏未注意，反而加以撥款，令上訴人確信無誤，致偽卡消費持續增加
      ，被上訴人應依民法第二百十七條規定負與有過失之責任。為此，求為判命被
      上訴人給付上訴人六十九萬二千七百六十元及法定利息等情。並聲明：(一)原判
      決廢棄。(二)被上訴人應給付上訴人六十九萬二千七百六十元，及自起訴狀繕本
  二、被上訴人則以：上訴人為被上訴人之特約商店，應依兩造於八十九年二月八日
      所簽訂之約定書及作業手冊處理簽帳款，被上訴人僅對由其或與其有合作關係
      之發卡機構所發行之真實、有效之信用卡持卡人所簽帳消費之金額負付款責任
      ，上訴人處理附表一所示之九十三筆簽帳交易，持卡人所使用之信用卡皆為偽
      卡，依作業手冊第十三頁「貳、特別作業規定」第３點之規定，於端末機出現
      REJECT（以Ｄ註記）時，即應拒絕交易；出現CALL BANK（以Ｃ註記）時，即
      應改採人工或語音授權報備，否則不得繼續刷卡交易；如持卡人欲換卡或變更
      刷卡金額時，應即洽被上訴人處理，本件系爭簽帳交易依被上訴人電腦授權報
      表所示，皆曾出現上開異常之訊息，惟上訴人並未依約處理反改以其他卡片繼
      續試刷，甚或降刷簽帳金額以圖規避。又系爭簽帳交易，皆屬於同卡號持卡人
      於同日短時間內之密集簽帳消費，應屬於同一筆之簽帳交易，上訴人卻將之拆
      成兩張以上之簽帳單完成，顯已違反系爭約定書第十四條及作業手冊第十三頁
      「貳、特別作業規定」第１點禁止拆帳單交易行為之規定，被上訴人亦得依系
      爭約定書第二十四條規定不負支付帳款之義務。再者，自被上訴人彙總上訴人
      請款之簽帳單上經簽名為「林炳勳」之異常簽帳交易資料以觀，該持卡人於上
      訴人商店有連續刷卡消費之記錄，於該持卡人刷卡交易出現CALL BANK或
      REJECT之異常訊息後，上訴人竟配合該持卡人降低刷卡金額藉以完成交易，實
      係為規避應為之人工授權報備或於同日密集時間內將屬同一筆之簽帳交易拆成
      數筆以完成交易之情事，而此持卡人之總簽帳消費金額竟高達七十九萬六千一
      百一十元，占系爭總偽卡交易金額之百分之六十七，可知若無上訴人相當程度
      之配合豈能完成該簽帳交易，是上訴人違約之事證至為明確。另經被上訴人向
      發卡銀行查詢結果，上訴人所據以請款之簽帳單上之持卡人並非各該卡號之真
      正持卡人，則系爭卡號之真正持卡人既未簽名於簽帳單以指示發卡銀行及被上
      訴人代為清償信用卡債務，被上訴人自不能代為清償，且上訴人就簽帳單上簽
      名之核對顯有疏失，亦違反系爭約定書第十三條所定之義務。而被上訴人既將
      系爭作業手冊交付予上訴人，上訴人自有遵守之義務，雖上訴人辯稱未收到系
      爭作業手冊，惟系爭約定書內既已約定上訴人於處理簽帳交易時應盡之注意義
      務標準（如約定書第三、五、十一、十三、十四條），上訴人對於作業手冊內
      詳載刷卡機之操作、簽帳單之填寫、如何辦理簽帳請款亦均甚明瞭，於兩造簽
      約合作將近二年中對於作業程序均無問題或爭執未收到作業手冊而要求補寄之
      情事，且依被上訴人中心之電腦授權紀錄所示，上訴人於八十九年九月五日亦
      曾依系爭作業手冊之規定於端末機出現聯絡銀行之訊息時，改採人工授權作業
      之方式完成簽帳交易，而此授權報備須參照系爭作業手冊附錄一之發卡銀行授
      權專線辦理，上訴人如未收到作業手冊如何辦理？且依系爭約定書第五條約定
      ：「信用卡由甲方（即被上訴人）例示其種類、形式、特殊圖文、標識、顏色
      及辨識要點於作業手冊中」，如上訴人未收到作業手冊，則其究係依何種標準
      或說明為信用卡真偽之辨識依據，及其係依何種說明、操作處理約定書所定應
      遵循之作業程序及應盡之注意義務，是上訴人所稱，顯係卸責之詞，不足採信
      。又被上訴人僅為發卡銀行之收單機構，依約僅負責彙送經持卡人簽帳消費之
      簽帳單予發卡銀行並代為收、付款而已，並不負審核簽帳單是否真偽之義務，
      依信用卡消費之實務而言，因發卡銀行於接獲商家請款之通知後，依約應於四
      個營業日即將款項交予商家，其後始寄發消費單據予持卡人，經持卡人反應未
      為該筆消費，方進行查證工作，其時間上本有所差距，故在實務上被上訴人於
      付款時自無從知悉該簽帳單是否為真正持卡人之消費，是縱被上訴人就該偽卡
      消費之請款予以付款，亦不得據此即認被上訴人承認該交易，或推定該筆交易
      非偽卡消費，且上訴人係使用EDC（ELECTRONIC DRAFT CAPTURE）作業方法之
      特約商店，其每筆交易係透過簽帳端末機，查核持卡人信用狀況並取得授權號
      碼，另加裝電子印表機自動列印簽帳單，並可利用簽帳端末機電子結帳功能完
      成請款作業之型態，故未寄送相關簽帳單予被上訴人，於兩造所簽訂之特別約
      定事項第四條即明定上述之請款作業，則被上訴人自無從辨識該簽帳單之真偽
      。另雖於信用卡實務上於出現REJECT、PICK UP CARD、CALL BAKN之異常訊息
      時，特約商店如仍以同一信用卡以降刷金額之方式重複刷卡仍有取得授權號碼
      之可能，惟此乃因信用卡制度設計之目的為擴張信用，使真正需要授權擴張信
      用之持卡人，得利用人工授權報備之方式達成信用卡代替現金交易之目的，故
      該卡片於出現上開異常訊息後並不因之被鎖卡而停止使用，且因持卡人之信用
      卡出現上開異常訊息係因超逾持卡人簽帳限額之情形所致，故如特約商店以降
      刷金額或換卡之方式刷卡，仍得取得授權號碼即為此故，惟於此情形上訴人依
      約既須與發卡銀行或被上訴人聯絡處理，否則即屬違約之行為，基此於信用卡
      實務上判定信用卡消費行為是否為異常時，即不能如上訴人所稱以該交易是否
      取得授權號碼為斷。又被上訴人係信用卡國際組織認證下所成立之收單單位，
      故被上訴人之每筆授權均係於國際組織認證下，且基於信用交易之特性，所有
      資料均需要透過電腦連線處理，此種龐大授權資料之處理無法以人為方式加以
      干預變更，且上訴人所提出請款部分之簽帳單其序碼未連續，其未提出請款部
      分即係異常交易部分，上訴人復自始未能提出該部分之交易簽帳紀錄，足見被
      上訴人抗辯上訴人未提出請款部分之電腦交易紀錄係異常交易，確為實在。綜
      上，如附表一所示編號第五十四至九十三號之簽帳款計三十五萬六千四百六十
      九元部分，因上訴人有上開明顯疏失及未遵守作業手冊之情事，被上訴人依約
      即不負付款義務；另編號第一至五十三號之簽帳款計八十一萬五千三百十二元
      部分，被上訴人已於扣除手續費後給付予上訴人，被上訴人得依系爭約定書第
      二十四條之約定，請求返還或於上訴人他次請款中主張扣抵之。而本件上訴人
      向被上訴人請求如附表五所示之正常簽帳交易金額為二十萬二千九百二十元，
      此為被上訴人所不爭執，被上訴人依系爭約定書第十八條約定扣除手續費後，
      得與上訴人應返還之簽帳款八十一萬五千三百十二元互為抵銷，於抵銷經扣除
      手續費百分之二點二五，不足五十九萬八千六百十三元﹝即（815,312－
      202,920）×（1－2.25%）＝598,613元﹞，是上訴人之請求為無理由等語置辯
      。並聲明：上訴駁回。
  三、兩造不爭執之事實：
    (一)兩造於八十九年二月八日簽訂特約商店約定書，合作辦理信用卡業務，約定上
      訴人同意信用卡持卡人得以簽帳方式支付向上訴人購物及享受服務等款項，被
      上訴人則須支付扣除每筆百分之二‧二五手續費後之簽帳淨額予上訴人，上訴
      人於八十九年九月間依前開契約之約定向被上訴人請求自八十九年九月八日起
      至十八日止之四十一筆信用卡簽帳消費，計六十九萬二千七百六十元部分，因
      係偽卡詐欺消費，為被上訴人拒絕給付等情，為兩造所不爭執，且有特約商店
      約定書、財團法人聯合信用卡處理中心八十九年九月三十日聯卡會服字第五
      三八號簡便行文表、大極食品股份有限公司八十九年十月七日大極呈字第八九
      ○○八○號函在卷可稽（見原審卷第八至十四頁），堪信為真實。
    (二)上訴人於本件訴訟中向被上訴人請求如附表五所示之正常簽帳交易金額二十萬
      二千九百二十元，為被上訴人所不爭執。
  四、上訴人主張其向被上訴人請求簽帳款其中六十九萬二千七百六十元部分雖係偽
      卡詐欺消費，惟被上訴人並未交付所謂「作業手冊」予上訴人，被上訴人職員
      核對簽帳單之簽名亦與信用卡背面之簽名一致，自無任何疏失，且上訴人之店
      員於處理信用卡簽帳事宜時，未有刷卡不過之情形且均有授權號碼，又上訴人
      對於系爭簽帳交易已支付每筆百分之二‧二五之手續費予被上訴人，亦施予高
      度之注意義務，況被上訴人在其與發卡銀行電腦連線輸入卡號即可輕易知悉真
      正之持卡人，而判斷各筆消費中信用卡之真偽，對此風險之發生，較上訴人更
      能防阻，偽卡刷卡之損失風險應由被上訴人承擔。被上訴人疏未注意，反而加
      以撥款，令上訴人確信無誤，致偽卡消費持續增加，亦應依民法第二百十七條
      規定負與有過失之責任云云。被上訴人則以上訴人處理附表一所示之九十三筆
      簽帳交易，違反兩造間前揭作業手冊之約定，或未確實核對簽帳卡之真偽；或
      於前揭端末機出現交易異常之訊息時，改以其他卡片繼續試刷，甚或降刷簽帳
      金額以圖規避；或將同一筆之簽帳交易，拆成兩張以上之簽帳單完成。又上訴
      人係使用EDC作業方法之特約商店，其每筆交易係透過簽帳端末機，查核持卡
      人信用狀況並取得授權號碼，另加裝電子印表機自動列印簽帳單，並可利用簽
      帳端末機電子結帳功能完成請款作業之型態，故未寄送相關簽帳單予被上訴人
      ，被上訴人自無從辨識該簽帳單之真偽等語。經查：
    (一)按「請求履行債務之訴，除被告自認原告所主張債權發生原因之事實外，應先
      由原告就其主張此項事實，負舉證之責任，必須證明其為真實後，被告於其抗
      辯事實，始應負證明之責任，此為舉證責任分擔之原則。」（最高法院四十三
      年台上字第三七七號判例參照）。依系爭約定書第二十四條約定：「乙方（即
      上訴人）未依本約定書及作業手冊之約定處理之帳款，甲方不負支付該筆帳款
      之義務」，則本件上訴人主張被上訴人應負付款之責，自有就其已盡系爭約定
      書所定之各項義務，負舉證之責，否則難認上訴人之請求為正當。又依系爭約
      定書第一條第一、二、三款規定觀之，被上訴人僅對由被上訴人或與被上訴人
      有合作關係之發卡機構所發行之真實、有效性之信用卡持卡人所簽帳消費之金
      額負付款之責任，而系爭約定書第十一條所定「核對持用者之身份與持卡人本
      人是否相符」之義務，與系爭約定書第十三條所定「核對簽帳單上持卡人本人
      簽名是否與卡片上之簽名相符」之義務範圍並不相同，前者乃在確定持用者是
      否即為持卡人本人，後者則為確定簽名之一致性，是上訴人於其所處理之簽帳
      交易如僅核對持卡人之簽名，尚難認上訴人對於信用卡之持用人已盡注意義務
      ，惟若持卡人於簽帳單上之簽名與信用卡上之簽名相符且一致，復經由前揭端
      末機獲得授權號碼，而別無其他立即且明顯能識別持用者身分之方法，應認上
      訴人已盡其注意義務，系爭信用卡嗣後雖經發卡銀行確定係偽卡之簽帳消費，
      揆諸前開判例意旨，被上訴人自應就上訴人未盡上述核對義務，以及有其他違
      反兩造間約定，得以拒絕付款之有利於己事實負舉證之責，先予敘明。
    (二)按兩造所簽訂系爭約定書第三條約定：「乙方（即上訴人）同意辦理信用卡業
      務，由甲方（即被上訴人）指定乙方所適用之作業程序及方法，並依照本約定
      書、作業手冊、本約定書特別約定事項及甲方書面通知，處理各項作業」、第
      五條約定：「信用卡由甲方（即被上訴人）例示其種類、形式、特殊圖文、標
      識、顏色及辨識要點於作業手冊中，：：：」、第十一條約定：「每筆持卡人
      簽帳，乙方均應詳盡辨明該卡之真偽及有效性，並負責核對持用者之身份與持
      卡人本人是否相符」、第十三條約定：「每筆消費簽帳單除有特別約定外，乙
      方應交付持卡人本人簽名於指定欄位中，並詳盡核對是否與卡片上之簽名相符
      ，若有不符情形時，乙方應拒絕該筆簽帳交易，否則，甲方於責任確定前，得
      不支付該筆帳款」、第十四條約定：「除經甲方例外許可並明列於作業手冊中
      之特殊情形外，乙方不得利用兩張以上之簽帳單，完成同一筆簽帳交易。否則
      ，甲方於事實確定前，得不支付該筆帳款」、第二十四條約定：「乙方未依本
      約定書及作業手冊之約定處理之帳款，甲方不負支付該筆帳款之義務，若甲方
      已為給付者，乙方應負返還之責。甲方得由乙方他次請款金額中予以扣抵；：
      ：：」，又系爭作業手冊第六頁至十三頁「壹、一般簽帳交易的處理步驟：1.
      第一步－詳細辨識卡片：：：2.第二步－確定卡片是否可以有效使用：：：3.
      第三步－製作簽帳單並完成交易：：：。貳、特別作業規定：1.禁止『拆帳單
      』交易行為(1)當您接受持卡顧客簽帳交易時，同一筆交易，必須以一張帳單完
      成及請款。(2)千萬不要以任何理由（如授權額度不足或持卡顧客要求）而將一
      筆交易索取兩個以上授權碼且製作兩張以上之帳單。：：：3.使用簽帳端末機
      作業，應依螢幕顯示訊息作業：：：(1)出現REJECT時，應拒絕交易。(2)出現
      PICK UP CARD時，應拒絕交易並儘可能沒收該卡片（另填寫附表）。(3)出現
      CALL BANK時，應改採人工或語音授權作業：：：，否則不得繼續刷卡交易。
      (4)出現各項訊息，如持卡人欲換卡或變更刷卡金額時，請立即電洽本中心處理
      ，以保障您的權益」，有系爭約定書及作業手冊足憑（見原審卷第十至十四頁
      、第八十二至九十三頁），是上訴人處理信用卡刷卡簽帳交易時，自應依上開
      約定處理。
    (三)上訴人自八十九年二月八日簽約後，除本件有爭議之簽帳款項外，大都依約定
      辦理簽帳業務，從未曾向被上訴人異議未收到作業手冊之情事，為上訴人所不
      爭執，而兩造所簽訂之系爭約定書第一條第八款：「特約商店作業手冊（以下
      簡稱作業手冊）：指對於甲方（即被上訴人）設計、撰寫、編輯、製作之書面
      手冊，提供乙方（即上訴人），據為乙方處理信用卡業務之準則。」、第三條
      ：「乙方同意辦理信用卡業務，由甲方指定乙方所適用之作業程序及方法，並
      依照本約定書、『作業手冊』、本約定書特別約定事項及甲方書面通知，處理
      各項作業。」、第四條：「作業手冊內容甲方得隨時增、刪、修正，並以書面
      通知乙方後生效。」、第五條：「信用卡由甲方例示其種類、形式、特殊圖文
      、標識、顏色及辨識要點於『作業手冊』，乙方同意遵守下列事項：：：乙方
      違反前項約定時，甲方得隨時以書面通知乙方終止本約定書。」、第七條：「
      辦理信用卡業務需用之書表、單據、文具、用品、標誌及貼紙等物品：：：(一)
      依照『作業手冊』及甲方說明正確處理或使用上述物品。：：：」、第八條約
      定：「：：：每筆簽帳交易乙方應依照『作業手冊』及甲方說明，使用印錄機
      ：：：」、第九條：「簽帳端末機由甲方指定乙方依照作業手冊、相關書面說
      明及本約定書特別約定事項使用。：：：」、第十二條：「乙方接受持卡人之
      所有簽帳交易，除有特別約定且經甲方同意之外，皆應逐依照本約定書及『作
      業手冊」向甲方或發卡機構辦理授權報備，：：：。」、第十四條：「除經甲
      方例外許可並明列於『作業手冊』中之特殊情形外，乙方不得利用兩張以上之
      簽帳單，完成同一筆簽帳交易。：：：」、第十五條：「簽帳交易完成後：：
      ：應依照『作業手冊」向甲方辦理退款：：：。」、第二十條：「參加甲方之
      會員發卡機構，：：：甲方應詳列於『作業手冊』中：：：。」、第二十一條
      ：「乙方：：：依照『作業手冊』將消費簽單送達甲方請款，：：：。」、第
      二十二條：「本約定書所附資料中乙方相關資料，爾後若有變更，乙方應依照
      『作業手冊』：：：。」、第二十四條：「乙方未依本約定書及『作業手冊』
      之約定處理之帳款，甲方不負支付該筆帳款之義務：：：。」、特別約定事項
      第二條：「自動作業基本操作步驟及程序，由甲方制訂並編為『作業手冊』之
      一部分，提供乙方對照辦理。」、第七條：「遇有自動作業因故障礙，致不能
      進行簽帳交易之情形時，乙方得參照『作業手冊』依一般人工作業方法辦理簽
      帳交易及請款，其帳款甲方應依本特別約定事項第四條第二項約定支付乙方。
      」等約定，均以作業手冊為兩造間前揭契約履行之重要依據，且於該約定書全
      部二十九條約款中有十四條提及應依作業手冊之規定辦理，舉凡自裝設端末機
      、印錄機、辨識信用卡之真偽，以至於請款之時限及程序等一切信用卡業務作
      業之準則，在在無不涵括於其中，顯見作業手冊係兩造前揭契約之重要內容，
      且上訴人尚以手刷單向被上訴人請款，而依前揭第二十一條之約定，應按作業
      手冊之規定請款，上訴人之人員若無作業手冊如何辦理，上訴人殊無可能無作
      業手冊而得長期辦理信用卡業務，從而上訴人自難諉為未收到系爭作業手冊。
      況被上訴人指稱上訴人於八十九年九月五日曾撥打發卡銀行授權專線，以辦理
      人工授權作業方式完成簽帳交易之事實，為上訴人所不否認，並據被上訴人提
      出上訴人職員以電話與被上訴人聯絡，並由被上訴人聯絡發卡銀行獲得授權內
      容之電話錄音之錄音帶、譯文，及因前揭端末機拒絕交易，而以手刷單方式填
      載授權紀錄並完成交易之簽帳單為證。證人即原上訴人之店長林全志證稱其僅
      收受端末機、印錄機、手刷機、二盒空白列印簽帳單等物，且請款單部分其不
      處理等語，惟被上訴人尚交付手刷單，且上訴人並以手刷單向被上訴人請款，
      則證人林全志之證詞僅足證明其曾收受上揭物品，不足為上訴人未曾收受前揭
      作業手冊之證明。另證人林全志又證稱其辨識偽卡係裝機之人員所指導，其未
      曾有辨識錯誤等語（本院卷第八二至八三頁），惟信用卡之種類有UCard、
      Visa 國際卡、MasterCard國際卡、JCB國際卡等卡別，又其中UCard有新舊卡
      之分、其餘又有普通卡、金卡之分，需於作業手冊內以五頁之篇幅記載，有作
      業手冊附卷可稽（原審卷第八三至八七頁），殊無可能於裝機人員以短暫之時
      間指導辨識後，其即能記得與該五頁內容相同之事項，並於辦理信用卡業務時
      ，未曾有無法辨識係偽卡而致上訴人賠錢，並指導其屬下情事，是其此部分之
      證述，顯與常理有悖，難予採信。從而，上訴人主張被上訴人未交付前揭作業
      手冊，及其辦理信用卡業務時，以人工授權作業係其員工電詢被上訴人之技術
      人員於電話中指導完成云云，要無可採信。
    (四)關於如附表一編號一、五、六、十九、二十四、四十四、五十號所示消費款部
      分：
      上訴人請求之如附表一編號一、五、六、十九、二十四、四十四、五十號所示
      消費金額分別為六千四百元、二萬七千一百五十元、一萬七千九百四十元、七
      千一百八十六元、七千一百十二元、二千元、一萬零三百二十六元，合計七萬
      八千一百十四元部分，雖經發卡銀行確定非真正之持卡人消費，但前揭消費均
      獲有授權號碼，且被上訴人未能證明上訴人未盡善良管理人之義務核對持用消
      費之偽卡背面簽名與簽帳單上之簽名不符，及未以立即且明顯能識別持用者身
      分之方法，辨識持卡人之身分；以及被上訴人亦未指上訴人有違反系爭約定書
      約定之情事，應認上訴人已盡其注意義務，自得向被上訴人請求給付此部分之
      簽帳款，被上訴人抗辯上訴人未依系爭約定書之約定，自屬無據。
    (五)關於附表一所示，除前項編號外之其他消費款部分：
      1.被上訴人抗辯其係財政部核准之僅有兩家全國授權中心之一及清算中心，且
        係為信用卡國際組織認證下所成立之收單單位，被上訴人之每筆授權均係於
        國際組織認證下完成，被上訴人所提之電腦報表EM欄註記「90」即表示收單
        行係經過國際組織認證，能完整傳輸磁條的內容者，為上訴人所不爭執。又
        基於信用卡交易之特性，除有例外之情形，所有交易均係透過電腦連線處理
        ，而電腦處理有其正確性，且就此種龐大授權資料之處理，有其連續性及牽
        連性，得以相互稽核。又因特約商店所處理之每筆簽帳交易不論該簽帳交易
        最後是否經發卡銀行核准給予授權號碼，於信用卡刷卡後皆會透過特約商店
        簽帳端末機之傳輸而與被上訴人之電腦連線，並依序留存每筆簽帳交易之授
        權記錄，前揭電腦報表上載之電腦授權紀錄批號欄即為上訴人就該筆簽帳交
        易請款之各批次代號，序號欄為上訴人處理每筆簽帳交易之順序號碼，此二
        部分之資料相對應列於簽帳單內之欄位記載即為請款批次號碼-BATCH NO.及
        REF. NO.調閱編號末三碼之數字代號，則如系爭交易簽帳單中批次號碼均一
        七一之簽帳交易四筆（原審卷第五八頁），依前揭電腦報表之授權紀錄所示
        ，於REF. NO.調閱編號末三碼之數字代號序號連續分別為○一一至至○一四
        ，與簽帳單所載調閱編號末三碼皆相符合即可印證，亦為上訴人所不爭執。
        而前揭電腦報表所載之連續交易中，除上訴人提出用以請款之REF. NO.調閱
        編號序號未連續之簽帳單部分外，其他有分拆帳單、降刷金額、換卡再刷等
        情事部分，經註記有「Ｄ」（即REJECT）、「Ｃ」（即CALL BANK）等部分
        之簽帳單，均未見提出，且被上訴人於原審即要求上訴人提出，上訴人迄未
        能提出，衡諸常理，若非上訴人未提出之該等簽帳單，有如附表二、三、四
        所載屬異常交易之情事，上訴人自無不提出，以向被上訴人請款或說明之理
        ，而該等異常交易均係分別與上訴人所提出如附表一前項編號所示消費交易
        外之其他交易，時間緊接，顯係連續交易，亦有該電腦報表可按，是被上訴
        人所提出之前揭電腦報表所示關於之此部分之交易屬異常交易，而違反前揭
        約定及作業手冊之規定，堪信為真實。再依「優勢之風險承擔人」理論而言
        ，即應將風險分配於支付最少成本即可防阻風險發生之人，始能達成最高經
        濟效率之目的。又因信用卡之簽帳交易為持卡人與特約商店之交易行為，其
        法律性質為買賣或提供勞務，與一般之交易相同，故特約商店亦應瞭解其所
        交易之相對人為何人，否則即無由成立該交易之法律關係，且就信用卡交易
        之流程而言，因特約商店係直接接觸持卡人持信用卡消費之人，亦為唯一能
        現場決定是否接受該筆信用卡消費。故於兩造所簽訂之約定書課以特約商店
        負有防阻持偽造信用卡消費、冒用他人信用卡消費之義務，否則作業手冊前
        揭「訊息處理」之相關約定即失其意義。上訴人未依作業手冊約定處理，即
        應承擔本件簽帳交易係偽卡交易之風險，自屬當然。故上訴人有遵守約定書
        及作業手冊之義務，卻仍讓持卡人以偽卡交易，於簽帳端末機RESP出現「Ｄ
        」、「Ｃ」時，未依循作業手冊流程處理，拒絕交易等違反約定情事，甚而
        以分拆帳單、降刷金額、換卡再刷等違反約定之方式進行異常交易，堪予認
        定。上訴人拒不提出與前揭請款之簽帳單REF. NO.調閱編號，相連續之其他
        連續之簽帳單，以供核對，空言否認前揭電腦報表之正確性，顯失公平，要
        無可採。
      2.又上訴人已長時期進行信用卡簽帳交易，進而向被上訴人請款，則其陳述未
        收到作業手冊，殊難信實，且上訴人係使用EDC(ELECTRONIC DRAFT
        CAPTURE)系統，即裝設簽帳端末機，如前所述，是上訴人關於簽帳端末機上
        訊息顯示之處理，前揭作業手冊第十三頁及第二十三頁所載「訊息處理」之
        說明，上訴人自應有遵守之義務。附表一所示之簽帳交易，簽帳端末機RESP
        曾先後出現「Ｄ」、「Ｃ」之訊息，經對照前揭關於此等訊息處理規定：「
        『Ｄ』（即REJECT），應拒絕交易並聯絡發卡機構或中心（即被上訴人）；
        『Ｃ』則應改採人工或語音授權作業，即打電話至發卡機構或中心確定，否
        則不得繼續刷卡交易；又出現各項訊息，如持卡人欲換卡或變更刷卡金額時
        ，應立即電洽中心處理。」，此有被上訴人提出之特約商店作業手冊附卷可
        憑。又依約定書第十四條約定：「：：：乙方不得利用兩張以上之簽帳單，
        完成同一筆簽帳交易：：：。」等語，則上訴人處理簽帳卡交易時即有依上
        開約定之程序處理之義務。本件上訴人處理附表一編號一至九十三號中，除
        前項所示之七筆信用卡交易外，分別有分拆帳單，降刷金額、換卡再刷等異
        常交易之違約事由之情事，上訴人於上開交易出現異常訊息時，即應依約處
        理，惟其非但不遵守前揭作業手冊規定，進而接受其信用卡之簽帳，其縱陳
        稱偽卡難以自外觀上辨識、已盡審核義務云云，亦難免其違反前開約定之責
        任。是上訴人明顯違反前揭約定，自堪認定。被上訴人抗辯依前揭約定書第
        二十四條之約定，得拒絕付款，應認有理由。
      3.被上訴人抗辯其僅為發卡銀行之收單機構，依約僅負責彙送經持卡人簽帳消
        費之簽帳單予發卡銀行並代為收、付款而已，並不負審核簽帳單是否真偽之
        義務，依信用卡消費之實務而言，因發卡銀行於接獲商家請款之通知後，依
        約應於四個營業日即將款項交予商家，其後始寄發消費單據予持卡人，經持
        卡人反應未為該筆消費，方進行查證工作，其時間上本有所差距，故在實務
        上被上訴人於付款時自無從知悉該簽帳單是否為真正持卡人之消費，是縱被
        上訴人就該偽卡消費之請款予以付款，亦不得據此即認被上訴人承認該交易
        ，或推定該筆交易非偽卡消費，且上訴人係使用EDC（ELECTRONIC DRAFT
        CAPTURE）作業方法之特約商店，其每筆交易係透過簽帳端末機，查核持卡
        人信用狀況並取得授權號碼，另加裝電子印表機自動列印簽帳單，並可利用
        簽帳端末機電子結帳功能完成請款作業之型態，故未寄送相關簽帳單予被上
        訴人，於兩造所簽訂之特別約定事項第四條即明定上述之請款作業，則被上
        訴人自無從辨識該簽帳單之真偽等語，為上訴人所不爭執，堪為真實。又附
        表一編號一至五十三號中除前揭七筆交易外，其他四十六筆中交易業經上訴
        人分九次請款，經被上訴人扣除手續費後分次匯款予上訴人指定之華僑商業
        銀行桃園分行，帳號為00000000000000號帳戶中，亦有上訴
        人不爭執之該行之存款交易明細記錄為證，則被上訴人所稱附表一編號一至
        五十三號之五十三筆交易，業已付款予上訴人等語，亦應信為真實，上訴人
        空言未收受該金額顯不足採信。再者，如前所述，本件被上訴人給付此部分
        款項時，其尚未得知如附表一所示之交易，係偽卡交易，自不得以被上訴人
        已支付上開金額，即謂被上訴人承認上訴人處理上開五十三筆中四十六筆信
        用卡簽帳交易未違反作業手冊約定。該四十六筆交易之帳款七十三萬七千一
        百九十八元（附表一編號一至五十三號之帳款金額共八十一萬五千三百十二
        元，經扣除前揭七筆交易之帳款七萬八千一百十四元後之餘額），業據被上
        訴人扣除百分之二‧二五後，給付予上訴人，如前所述，則上訴人實際收受
        之金額為七十二萬零六百十一元，依前揭說明，被上訴人自得請求返還。另
        依民法第二百十七條之規定：「損害之發生或擴大，被害人與有過失者，法
        院得減輕賠償金額，或免除之」以觀，顯係對損害賠償之債所為之規定，乃
        於被害人即賠償權利人向加害人請求賠償損害時，始有其適用，本件上訴人
        係依兩造間所簽訂系爭約定書之約定，請求被上訴人給付消費簽帳款，並非
        屬損害賠償之債，自無前開規定之適用，是上訴人主張被上訴人與有過失云
        云，亦不足取。另附表一編號五十四至九十三號之交易金額為三十五萬六千
        四百六十九元，為兩造所不爭執，被上訴人既得拒絕給付，上訴人之此部分
        之請求，亦無理由。
      4.依兩造所簽訂系爭約定書第三條第十一款約定：「授權號碼：乙方（即上訴
        人）依照甲方（即被上訴人）指定之方式辦理授權報備，甲方或發卡機構依
        一定方式核給乙方，用以確認該筆交易程序得繼續進行之文字或數字代碼。
        。再依系爭作業手冊中約定一般簽帳交易的處理步驟為1.第一步─詳細辨識
        卡片；2.第二步─確定卡片是否可以有效使用（其中(4)查核卡號，索取授權
        碼）；3.第三步─製作簽帳單並完成交易（其中(3)將填妥的簽帳單交付持卡
        顧客簽名，並確實核對信用卡背面簽名是否相符完成交易）。是於簽帳端末
        機所取得之授權號碼，僅係依正常程序所為之電腦作業編碼，並不能作為確
        認信用卡真偽之程序，未有異常交易之證明，上訴人於接受簽帳交易時，尚
        須憑上述作業手冊所定之步驟處理，及履行約定書所定之各項注意義務後，
        始有向被上訴人請求付款之權利。是被上訴人抗辯以判定信用卡消費行為是
        否為異常，不能以該交易是否取得授權號碼為斷等語，洵可採取。
      5.上訴人就本件請求六十九萬二千七百六十元，經扣除兩造不爭執之二十萬二
        千九百二十元部分，以及前揭附表一編號五十四至九十三號所示之交易金額
        後，其餘金額十三萬三千三百七十一元（692,760－202,920－356,469 ＝
        133,371元）部分，亦為被上訴人所否認，而前揭附表一編號一至五十三號
        之交易帳款，被上訴人雖已給付，惟其依請求上訴人返還，如前所述，就該
        餘額部分，上訴人僅於原審提出其向被上訴人請求六十九萬二千七百六十元
        之八十九年十月七日大極呈字第八九○○八○號函，此外，未據其提出簽帳
        之詳細資料以供比對，復未能舉證以實其說，此部分之請求，難信為實在。
    (六)上訴人主張其對於系爭簽帳交易已支付每筆百分之二‧二五之手續費予被上訴
      人，如偽卡刷卡之損失風險全由上訴人承擔，有違公平正義云云。被上訴人則
      以簽帳的手續費用是提供機具、維修、空白簽單之服務費用，非承擔風險轉嫁
      之費用等語。查在信用卡交易時，被上訴人並未在場，依約定上訴人負有防阻
      持偽造信用卡消費，及不得從事異常交易等之義務，基於責任理論及將風險分
      配於支付最少成本即可防阻風險發生之人，以達成契約最高經濟效率之目的，
      被上訴人不負上訴人違反兩造間約定之異常交易之給付之責，並無顯失公平之
      情事，上訴人前開主張，洵非可採。
    (七)上訴人主張被上訴人應給付上訴人六十九萬二千七百六十元及法定利息等情。
      被上訴人則以如附表一所示編號第五十四至九十三號之簽帳款計三十五萬六千
      四百六十九元部分，因上訴人有明顯疏失及未遵守作業手冊之情事，被上訴人
      依約即不負付款義務；另編號第一至五十三號之簽帳款計八十一萬五千三百十
      二元部分，被上訴人已於扣除手續費後給付予上訴人，被上訴人得依系爭約定
      書第二十四條之約定，請求返還或於上訴人他次請款中主張扣抵之等語，而被
      上訴人請求返還部分其中七十三萬七千一百九十八元，為有理由，如前所述。
      另上訴人於本件訴訟中向被上訴人請求如附表五所示之正常簽帳交易金額為二
      十萬二千九百二十元，此為被上訴人所不爭執，被上訴人依系爭約定書第十八
      條約定扣除手續費後，得與上訴人應返還實際所收受之簽帳款七十二萬零六百
      十一元互為抵銷，於抵銷後，上訴人尚應返還五十二萬二千二百五十七元｛即
      〔737,198（未扣除手續費之金額）－202,920（未扣除手續費之金額）〕×〔
      1－2.25%〕（扣除手續費率）＝522,257元（未含手續之實際收取金額）｝予
      被上訴人，是上訴人之請求，為無理由。
貳、反訴部分：
  一、被上訴人提起本件反訴主張：上訴人處理本件信用卡簽帳交易有明顯疏失，及
      未遵守作業程序之情事，被上訴人就已付之八十一萬元五千三百十二元（未扣
      除手續費），自得依係爭約定書第二十四條約定請求返還之，並經與被上訴人
      應給付予上訴人之二十萬二千九百二十元互為抵銷後，依約定書第二十四條之
      約定，請求上訴人給付五十九萬八千六百十三元，及自反訴起訴狀繕本送達上
      訴人之翌日起至清償日止，按週年利率百分之五計算之利息等情，並聲明：上
      訴駁回。
  二、上訴人則以：被上訴人並未交付作業手冊予上訴人，而上訴人之店員於處理信
      用卡簽帳事宜時，未有刷卡不過之情形且均有授權號碼，核對簽帳單之簽名亦
      與信用卡背面之簽名一致，自無任何疏失，況被上訴人亦自承在信用卡實務上
      ，簽帳終端機縱出現「CALL BANK」，仍有取得授權碼之可能，則依係爭約定
      書第一條第十一款之約定，上訴人亦得繼續交易，故上訴人交易過程並無瑕疵
      ，被上訴人請求上訴人返還其已依約支付之五十九萬八千六百十三元，自無依
      據，不應准許等語置辯。並聲明：(一)原判決廢棄(二)被上訴人在原審之反訴及假
      執行聲請均駁回。
  三、查上訴人辦理如附表一所示編號一至九十三號之簽帳交易，其中八十六筆有前
      述違反兩造約定之情形，且依前揭約定書第二十四條之約定，上訴人於七十二
      萬零六百十一元（已扣除手續費）之範圍內負返還之責，經與被上訴人應給付
      予上訴人如附表五所示之正常簽帳交易金額二十萬二千九百二十元扣除手續費
      百分之二‧二五後之餘額抵銷，上訴人尚應給付被上訴人五十二萬二千二百五
      十七元，如前所述，則被上訴人反訴請求上訴人給付該金額，及自反訴起訴狀
      繕本送達上訴人之翌日即九十年九月二十六日起至清償日止，按週年利率百分
      之五計算之利息，為有理由。依前揭說明，上訴人之抗辯為無理由。
、綜上所述，本訴部分，上訴人本於系爭約定書之約定，請求被上訴人給付六十九
    萬二千七百六十元及法定利息，為無理由，不應准許，原判決為上訴人敗訴之判
    決，並駁回其假執行之聲請，經核並無不合，上訴意旨求予廢棄改判，為無理由
    ，應駁回其上訴。反訴部分，被上訴人本於前揭約定書之法律關係，請求上訴人
    給付五十九萬八千六百十三元，及本訴起訴狀繕本送達上訴人翌日即九十年九月
    二十六日起算之法定遲延利息，於五十二萬二千二百五十七元及法定遲延利息部
    分，為有理由，應予准許。逾此所為請求，為無理由，應予駁回。又，上開應准
    許部分，兩造分別陳明願供擔保，聲請淮、免為假執行之宣告，原審酌定相當之
    擔保金額，分別予以准許，要無不合。至於被上訴人敗訴部分，其假執行之聲請
    失所附麗，應併予駁回。原審就超過上開應准許部分，為上訴人敗訴之判決，並
    為假執行之宣告，自有未洽。上訴意旨就此部分指摘原判決不當，求予廢棄改判
    ，為有理由。至於上開應准許部分，原審判命上訴人給付，並為假執行之宣告，
    核無違誤，上訴意旨，就此部分，仍執陳詞，指摘原判決不當，求予廢棄，為無
    理由，應駁回其上訴。
肆、本案事證已臻明確，兩造其餘主張、陳述及所提之證據，經審酌後認與判決結果
    不生影響，爰不一一論述，附此敘明。
伍、據上論結，本件本訴部分上訴人之上訴為無理由；反訴部分上訴人之上訴為一部
    有理由，一部無理由，爰依民事訴訟法第四百五十條、第四百四十九條第一項、
    第七十九條但書，判決如主文。
中      華      民      國    九十二    年      六      月      十      日
                              民事第十五庭
                                  審判長法  官  劉  靜  嫻
                                        法  官  陳  昆  煇
                                        法  官  吳  光  釗
右正本係照原本作成。
不得上訴。
中      華      民      國    九十二    年      六      月      十      日
                                        書記官  于      誠


司法院資訊處製作；財團法人民間司法改革基金會備份。
